臺灣高等法院刑事判決　　　　　　　　94年度上訴字第2686號
上　訴　人
即　被　告　丙○○
指定辯護人　扶助律師　黃正准律師
上列上訴人因殺人未遂等案件，不服臺灣板橋地方法院94年度訴
字第1109號，中華民國94年7月13日第一審判決（起訴案號：臺
灣板橋地方法院檢察署93年度偵字第19727號），提起上訴，本
院判決如下：
    主  文
原判決撤銷。
丙○○殺人未遂，處有期徒刑柒年。
    事  實
一、緣丙○○與丁○○為男女朋友關係，二人於民國九十三年十
    二月十一日下午二時許，在丁○○租屋處之臺北縣三重市○○街五十一號前，因丁○○於當日上午不願由丙○○接送返
    家一事發生爭執，丁○○進而提出分手之要求，丙○○不滿
    ，遂以借用廁所為由，先行單獨進入丁○○所承租之臺北縣
    三重市○○街五十一號三樓二０二室內，丁○○則留在上址
    二樓講電話。丙○○明知黃金錫所有、現由甲○○○管理之
    臺北縣三重市○○街五十一號二至四樓房屋，均已隔間成套
    房，並出租與多人使用，屬現供人使用之住宅，且其內部隔
    間裝潢多為木材、地毯等易燃物質，一旦引火燃燒，將有迅
    速延燒而燒燬該住宅並造成住戶死亡之可能，丙○○對此有
    所預見，竟不違背其本意，基於放火燒燬現供人使用之住宅
    故意及殺人之未必故意，於當日下午二時三十分許，在上址
    三樓二０二室內，將丁○○所有、平日供清潔所用之藥用酒
    精倒入塑膠杯中，再以打火機點燃香菸後，將香菸丟入塑膠
    杯，旋產生火苗，火苗並因遇床墊、棉被等易燃物質而迅速
    延燒，造成上址三樓二０二室內物品、家具嚴重燒失碳化，
    該樓層其餘居室之門板外側及走道則受到輕微煙燻，火勢並
    輕微波及上址四樓三０二室，造成該居室入門後西側窗口附
    近之物品及家具燒失碳化，該樓層其他部分則受到輕微煙燻
    碳化等結果，幸消防人員據報後迅速前往搶救，該住宅之重
    要部分並未被燒燬，而未達喪失效用之損壞程度，始未生燒
    燬該住宅之結果。而當時正在上址四樓三０一室內睡覺之劉
    湘昀、乙○○，因消防車之警鈴聲及親友致電告知其住處發
    生火災而驚醒，惟因現場濃煙過大無法自行逃生，並均因而
    受有嗆傷之傷害，幸消防人員及時救援，始倖免於難。丙○○見火勢過大，旋即與丁○○搭乘由張國銘駕駛之車號七Ｎ
    —０四二號計程車離開現場，途中，丙○○向張國銘坦承係
    其放火，張國銘乃決定將丙○○載往警局送交警方處理，途
    經上開現場時，適遇員警劉義評在現場疏導交通，張國銘遂
    向劉義評表示丙○○為犯嫌而查悉上情。
二、案經甲○○○訴由臺北縣政府警察局三重分局報請臺灣板橋
    地方法院檢察署檢察官偵查起訴。
    理  由
一、證據能力方面：
（一）按被告以外之人於審判外之言詞或書面陳述，除法律有規
      定者外，不得作為證據，刑事訴訟法第一百五十九條固定
      有明文。惟被告以外之人於審判外之陳述，雖不符同法第
      一百五十九條之一至之四之規定，而經當事人於審判程序
      同意作為證據，法院審酌該言詞陳述或書面陳述作成時之
      情況，認為適當者，亦得為證據。又當事人、代理人或辯
      護人於法院調查證據時，知有第一百五十九條第一項不得
      為證據之情形，而未於言詞辯論終結前聲明異議者，視為
      有前項之同意，據同法第一百五十九條之五亦有規定。證
      人劉湘昀、乙○○、丁○○、張國銘、甲○○○於警詢中
      之陳述，為審判外之陳述而屬傳聞證據，且不符刑事訴訟
      法第一百五十九條之一至之四之規定，惟公訴人、被告丙○○、辯護人就前開陳述，於本院準備程序中表示同意引
      為證據，且迄於言詞辯論終結前亦未聲明異議，而本院審
      酌其陳述作成時之情況，核無違法取證及證明力明顯過低
      之瑕疵，亦認以之作為證據為適當，故依前開規定，上開
      證人劉湘昀、乙○○、丁○○、張國銘、甲○○○於警詢
      之陳述，自得為證據。
（二）被告以外之人於偵查中向檢察官所為之陳述，除顯有不可
      信之情況者外，得為證據，刑事訴訟法第一百五十九條之
      一定有明文，又證人依法應具結而未具結，其證言不得作
      為證據，同法第一百五十八條之三亦有明文，本件證人劉
      湘昀、乙○○、甲○○○偵訊說詞，未經具結（偵字第一
      九七二七號卷第六五至六六頁），依法即不得作為證據，
      另證人丁○○、張國銘於偵查中，經具結而為陳述（偵字
      第三一八四號卷第六八至七二頁），乃依法定程序所為，
      核無顯不可信之情形，自得為證據明。
二、訊據上訴人即被告固坦承：九十三年十二月十一日下午二時
    三十分許，在臺北縣三重市○○街五十一號三樓二０二室起
    火燃燒，並延燒至上址四樓三０二室等情，惟矢口否認有何
    放火及殺人未遂之犯行，辯稱：當時係因與丁○○發生口角
    ，進到丁○○租屋處想要找刀子傷害自己，因只找到酒精、
    找不到刀子，就倒酒精在塑膠杯中喝了一點，並點燃香菸準
    備要抽，後來伊想上廁所，就把香菸點著放在桌上，伊上完
    廁所出來後，就發現火已經燒起來了，伊是疏忽導致火災，
    並不是故意要放火，也沒有要殺人的故意等語，辯護人則辯
    稱：被告與丁○○係事實上夫妻，非原審所認男女朋友，且
    案發地點係其二人同居處，非蕭女獨居，被告並無殺人或放
    火之故意，此由其逐屋通告鄰房逃避，可得證明，又被告符
    合自首等語。經查：
（一）有關於九十三年十二月十一日下午二時三十分許，臺北縣
      三重市○○街五十一號二０二室起火，造成上址三樓二０
      二室內物品、家具嚴重燒失碳化，該樓層其餘居室之門板
      外側及走道則受到輕微煙燻，火勢並輕微波及上址四樓三
      ０二室，造成該居室入門後西側窗口附近之物品及家具燒
      失碳化，該樓層其他部分則受到輕微煙燻碳化等情，為被
      告所是認，核與證人丁○○於警詢及偵訊證述相符，且臺
      北縣政府消防局至現場鑑驗結果：火場係臺北縣三重市○○街五十一號三樓，該址燃燒後主要造成二０二室內物品
      與家具嚴重燒失碳化，該樓層其他居室僅門板外側及走道
      有受到輕微煙燻，火勢並輕微波及該址四樓三０二室，造
      成該居室僅靠入門後（西）側窗口附近之物品與家具有燒
      失碳化情形，該樓層其他部分僅受到輕微煙燻碳化，該二
      ０二室燃燒後之情形，於居室入門後（西）側窗戶與天花
      板木質加蓋均以靠近入門左（南）側方向燒失（細）碳化
      ，入門左前（東）側靠牆木櫃亦以靠入門左（南）側方向
      燒失碳化，二０二室入門左（南）側附近處所之燃燒情形
      ，置於二０二室入門左（南）側靠牆之木質矮櫃已嚴重燒
      失碳化，床鋪之木質床架右（東）側已局部嚴重燒失碳化
      ，彈簧床受熱後右（東）側有局部嚴重變形之情形，研判
      該居室之燃燒情形係由入門左（南）側床鋪右（東）側附
      近處所向四周延燒所致，並認本件火災可排除因危險物品
      、化工原料引（自）燃或遺留火種（煙蒂等）引燃或電氣
      因素引燃之可能性等情，有該局九十三年十二月三十日北
      消調字第０九三００四一四一０號函檢送之火災原因調查
      報告書一份（內含火災現場勘查紀錄及原因判斷、火災現
      場勘查人員紀錄、火災出動觀察紀錄、火警處理報告表、
      臺北縣政府消防局火災證物鑑定報告、火災現場平面及物
      品配置圖、火災現場照相資料）在卷可稽（偵字第三一八
      四號卷第三至五九頁），堪認本件火災確係因被告點燃香
      菸，再引燃裝盛於塑膠杯中之酒精所引致。
（二）被告辯稱：非故意放火，係不小心失火等語；然被告於警
      詢稱：我於九十三年十二月十一日十四時三十分許於現租
      住處（大智街五十一號三樓二０二室）因為與同居女友丁○○發生爭吵，其提出分手要求，我便想縱火恐嚇她洩恨
      ，故將套房櫃內之工業酒精拿到床邊倒入塑膠杯內（約八
      分滿），隨即點燃一支香菸丟進杯內後立刻起火延燒至房
      內床單等物品，我在車上跟丁○○說是我縱的火等語（偵
      字第一九七二七號卷第六頁，第八頁反面），於原審稱：
      我向張國銘說火是我放的等語（原審卷第八九頁），核與
      證人丁○○於警詢稱：丙○○在車上表示火是他放的等語
      （同上卷第十一頁反面），證人張國銘於警詢稱：我義妹
      的男友丙○○在車上告訴我火災的火是他放的等語（同上
      卷第十九頁），於偵訊稱：鄭說火是他引燃的等語相符（
      偵字第三一八四號卷第六九頁），於原審證稱：他上車後
      ，向我說火是他放的等語（原審卷第七二頁），顯見被告
      確是故意縱火，且係直接故意，否則若是失火，豈會如此
      陳述？至被告於偵訊稱：準備好工業用酒精，倒在塑膠杯
      裡面，並點煙放在塑膠杯上，我要去上廁所前就已經有小
      小的火花，我以為不會燒起來，想要等蕭上樓之後要嚇她
      等語（偵字第一九七二七號卷第三十九頁），或稱：我在
      三樓喝酒精，是倒在塑膠杯內，我也有抽煙，煙灰缸就在
      杯子旁，我知酒精是易燃物，也知煙這樣放會燒起來，但
      沒有想那麼多，因當時心情不好等語（同上卷第六十九頁
      ），於原審稱：我倒一杯酒精放在桌上，也點一根香菸放
      在桌上煙灰缸裡面，進去上廁所，我出來的時候火就燒起
      來，我也不知道火如何燒起來等語（原審卷第八六至八七
      頁錄），無非推委不知為何起火，或辯稱係失火，惟既已
      點燃並有小火花，而水火無情，孺子皆知，豈能以為不會
      燒起來等語，即可搪塞？且觀諸被告於警詢，係稱：將工
      業酒精倒入塑膠杯等語，並未曾提及有飲用該酒精（同上
      偵卷第六頁），且工業（或藥用）酒精本不適合飲用，是
      被告於偵訊辯稱：喝酒精，不知如何燒起來等語，即不可
      信，何況，經現場搜索鑑驗，並未發現有微火源殘留跡證
      ，本案排除遺留火種（煙蒂）引燃之可能，有火災原因調
      查報告在卷可參（偵字第三一八四號卷，漏編頁數，於八
      至九頁中間），顯見本件火災並非因香菸擺放酒精旁，以
      其微火源所引燃者，是被告所辯，與上開證據不符，不足
      採信。至於證人丁○○於警詢固一度稱：他跑下來，告訴
      我失火了等語（偵字第一九七二七號卷第十一頁反面），
      惟隨即稱：不知為何會縱火，他說會作給我看，他向張國
      銘表示是他放的火等語（同上卷頁），綜觀其警詢意旨，
      堪認係指被告縱火，不得擇其片段，即謂是失火，而為有
      利被告之證據。
（三）被告辯稱：沒有要殺人等語，惟查：被告自承明知臺北縣
      三重市○○街五十一號二至四樓為出租公寓，而證人劉湘
      昀、乙○○於案發當時，確在該處屋內睡覺，嗣因消防車
      警鈴聲及親友電話告知其住處起火而驚醒，然因現場濃煙
      過大，無法自行逃生，後經消防隊員協助始脫困，並因而
      均受有嗆傷之傷害等情，亦經證人劉湘昀、乙○○於警詢
      證述明確（偵字第一九七二七號卷第十二至十四頁），並
      有臺北縣立醫院診斷證明書二紙在卷可稽（同上卷第二十
      二至二三頁），而被告年已三十餘，非無社會歷練，且心
      智正常，對案發地係供多數人居住之住宅，且其隔間裝潢
      、屋內家具多屬木材等易燃物質，一旦起火，在上開易燃
      物質之助長下，將有迅速延燒燒燬房屋並導致屋內住戶逃
      生不及死亡之可能，自有認識與預見，竟不顧後果，悍然
      引燃火勢，縱主觀尚無殺人之直接故意，實難謂被告於主
      觀上無間接殺人之故意（不確定故意）。至證人丁○○於
      警詢固稱：丙○○逐一叫隔壁鄰居快跑等語（偵字第一九
      七二七號卷第十一反面），被告執以證明其無殺人犯意，
      惟其僅通知同樓層之人，對不同樓層之人即未通知，此由
      證人劉湘昀、乙○○均係表妹電話告知方知火災等語（同
      上卷第十二頁至十三頁），即可證明，因此，被告放火後
      ，容或後悔，或圖彌縫，惟此僅係犯後態度，尚不足執以
      推翻其曾有置他人於火海死境之未必故意。
（四）辯護人辯稱：被告應有自首之適用一節；按自首以對於未
      發覺之罪投案而受裁判為要件，至其方式雖不限於自行投
      案，即託人代理自首或向非偵查機關請其轉送，亦無不可
      ，但須有向該管司法機關自承犯罪而受裁判之事實，始生
      效力，若於犯罪後，僅向被害人或非有偵查犯罪職務之公
      務員陳述自己犯罪之事實，而無受裁判之表示，即與自首
      之條件不符，最高法院五十年台上字第六五號判例意旨可
      資參照。證人即在現場處理之員警劉義評證稱：是一個計
      程車司機返回現場，計程車司機告訴我們說是後面那個人
      放火。計程車司機和我交談之前，計程車上的其他人沒有
      和我交談，當計程車司機說是後面的人涉嫌縱火，我有查
      看後方的人，他旁邊還有一個女孩子。司機有指明是坐後
      面打赤膊的人，是個男生等語（原審卷第六八頁，第六九
      至七一頁），可見證人劉義評在被告向其自承犯罪前，即
      因證人張國銘之告知，而知悉被告為犯嫌；且證人張國銘
      於警詢稱：我將車開了約五百公尺左右到三重市○○路○
      段與重陽路口附近，我義妹男友丙○○在車上告訴我火災
      的火是他放的，於是我就將車頭掉頭開回火災現場，於九
      十三年十二月十一日十四時四十五分左右將車開到三重市
      ○○路○段與大智街口，見到管制火災現場員警，告訴警
      察將嫌疑犯丙○○逮捕。將丙○○交給警方前，他沒有告
      訴我他要向警方投案等語（偵字第一九七二七號卷第十八
      頁），於偵訊證稱：鄭說火是他引燃的，我車子已發動，
      聽到他說，我就掉頭回現場，跟警察說放火的人在我車上
      。不是鄭要我掉頭，是我自己要掉頭。（同上卷第七十九
      頁）、於原審證稱：把被告交給交警是我的意思等語（原
      審卷第七五頁），核與被告於原審稱：上車後，我有向張
      國銘說火是我放的。他叫我回去面對，我就說好，那回去
      。沒有向他說，請他帶我去警察局自首等語相符（原審卷
      第八九頁），足見被告向證人張國銘陳述犯罪事實後，並
      未委請證人張國銘代其向警方自首，證人張國銘亦係基於
      其個人之意思返回現場，將被告交與警方處理，是被告所
      為，自與自首之要件不符。至證人張國銘於原審固稱：被
      告有請伊帶他到警局等語（原審卷第七三、第七五頁），
      惟與其先前之供述不符，且與被告上開供述有違，足見證
      人張國銘此部分之證述，應係迴護被告之詞，不足採信，
      不能採為有利被告證據。是辯護人此部分所辯，即不足採
      。至被告稱：他（按指張國銘）叫我回去面對，我就說好
      ，那回去乙節，所謂「面對」，語意模糊，能否強解為係
      欲自首犯行，接受裁判之意？不能無疑，實難以此模糊言
      語，遽認有自首寬典之適用，何況，觀諸被告於警詢是稱
      ：張國銘稱你要回去面對，不要逃避，就開車返回火警現
      場，他跟現場指揮交通警察說火是我放的，我才向警方坦
      承縱火等語（偵字第一九七二七號卷第八頁反面），倘被
      告所謂「回去面對」之意，是要自首，衡情，於初見警察
      時，當會主動陳述，而非待他人說明後才承認。
（五）至辯護人指稱：被告與丁○○關係乃事實上夫妻，非男女
      朋友，及案發地係其二人同居處，非蕭女獨居等語，經查
      ：案發地係丁○○承租，有租賃契約在卷可參（偵字第一
      九七二七號卷第二四至二八頁），且證人即該屋管理人甲○○○於警詢稱：該屋是蕭女承租，平常只住她一人，偶
      而看到丙○○來找蕭女等語（同上卷第十六頁），是辯護
      人所辯，已與卷證不合，且所謂事實上夫妻與男女朋友關
      係，二者之社會意義，容有相同或不同，惟與本案構成要
      件無涉，是所辯不足採。
（六）至本案之酒精，被告固稱：是工業用酒精等語，惟查：該
      物為證人丁○○所有，而證人丁○○稱：是我在西藥房買
      的藥用酒精，用來清潔的等語（偵字第一九七二七號卷第
      十一頁反面），本院認應以該物所有人丁○○所述為可採
      ，因認係藥用酒精。
綜上所述，被告所辯，均無可採，事證明確，被告犯行，應堪認
定。
三、按放火燒燬現供人使用之住宅罪，係指供人居住房屋之整體
    而言，應包括牆垣及該住宅內所有設備、傢俱、日常生活上
    之一切用品，故一個放火行為，若同時燒燬住宅與該住宅內
    所有其他物品，無論其他物品為他人或自己所有，與同時燒
    燬數犯罪客體者之情形不同，均不另成立刑法第一百七十五
    條第一項、第二項之罪（最高法院七十九年台上字第一四七
    一號判例意旨參照）；又按所謂燒燬，指火力燃燒，使特定
    物全燬，或雖未全燬，而已達喪失效用之程度即為既遂，否
    則僅屬未遂。查本件被告已著手實施放火行為，惟經消防隊
    員灌救滅火，上開臺北縣三重市○○街五十一號房屋僅受有
    前述之損害，可見該著火處之建物未生喪失效用程度之燒燬
    結果，故核被告丙○○所為，係犯刑法第二百七十一條第二
    項、第一項之殺人未遂罪、及刑法第一百七十三條第三項、
    第一項放火現供人使用之住宅未遂罪。被告雖著手以放火行
    為殺人，然房屋未燒毀，且未生死亡之結果，均應依刑法第
    二十六條前段之規定減輕其刑。被告一行為，殺劉湘昀、乙○○二人未遂，為想像競合犯，應從一重處斷。被告以一放
    火行為同時觸犯殺人未遂及放火燒毀房屋未遂罪名，為想像
    競合犯，應從一重之殺人未遂罪處斷。
四、原審以事證明確，予以論罪科刑，故非無見，惟被告應是
    直接故意放火，原審認係間接故意，證人劉湘昀、乙○○
    、甲○○○偵訊說詞，未經具結，依法無證據能力，原審誤
    認有之，均有未洽，被告上訴意旨，猶執陳辭否認犯行，為
    無理由，惟原判決既有上述可議之處，即屬不能維持，應由
    本院撤銷改判，爰審酌被告因情感問題，即任意縱火，且案
    發處為出租公寓，住戶眾多，惡性非輕，倖消防人員及時搶
    救，且時值白天，多數住戶均外出工作，始未釀嚴重後果，
    及事後已修復上開房屋，有照片一本在卷可參，並被告、品
    性、生活狀況、智識程度及犯後態度等一切情狀，量處如主
    文第二項所示之刑。又被告供放火所用之打火機、酒精、塑
    膠杯、香菸並未扣案，且未為消防隊員於火災後清理現場時
    所發現，足認應已隨火災而滅失，而被告復否認為其所有，
    爰不另為沒收之諭知。
據上論斷，應依刑事訴訟法第三百六十九條第一項前段，第三百
六十四條，第二百九十九條第一項前段，刑法第二百七十一條第
二項、第一項、第一百七十三條第三項、第一項、第五十五條、
第二十六條前段，判決如主文。
本案經檢察官鄭龍照到庭執行職務。
中　　華　　民　　國　　94　　年　　10　　月　　31　　日
　　　　　　　　　刑事第二十一庭審判長法　官　溫耀源
　　　　　　　　　　　　　　　　　    法　官　段景榕
　　　　　　　 　 　　　　　　　　　　法　官　周政達
以上正本證明與原本無異。
如不服本判決，應於收受送達後十日內向本院提出上訴書狀，其
未敘述上訴之理由者並得於提起上訴後十日內向本院補提理由書
（均須按他造當事人之人數附繕本）。
                                      書記官　陳菊珍
中　　華　　民　　國　　94　　年　　10　　月　　31　　日
附錄：本案論罪科刑法條全文
中華民國刑法第一百七十三條：
 (放火或失火燒燬現住建築物及交通工具罪)
放火燒燬現供人使用之住宅或現有人所在之建築物、礦坑、火車
、電車或其他供水、陸、空公眾運輸之舟、車、航空機者，處無
期徒刑或七年以上有期徒刑。
失火燒燬前項之物者，處一年以下有期徒刑、拘役或五百元以下
罰金。
第一項之未遂犯罰之。
預備犯第一項之罪者，處一年以下有期徒刑、拘役或三百元以下
罰金。
中華民國刑法第二百七十一條：
 (普通殺人罪)
殺人者，處死刑、無期徒刑或十年以上有期徒刑。
前項之未遂犯罰之。
預備犯第一項之罪者，處二年以下有期徒刑。
